ACORDAO-COMPLETO-2557582

ACÓRDÃO 591/2023 ATA 12/2023 - PLENÁRIO

VISTOS, relatados e discutidos estes embargos de declaração opostos pelos Srs André Von Bentzeen Rodrigues, Bruno Von Bentzeen Rodrigues e SPA Engenharia Indústria e Comércio Ltda. em face do Acórdão 2046/2022-TCU-Plenário, por meio do qual o Tribunal negou provimento a recursos de reconsideração anteriormente interpostos contra o Acórdão 930/2019-TCU-Plenário;
ACORDAM os Ministros do Tribunal de Contas da União, reunidos em sessão do Plenário, ante as razões expostas pelo Relator, em:
9.1. conhecer dos embargos de declaração opostos pelos Srs. André Von Bentzeen Rodrigues, Bruno Von Bentzeen Rodrigues e SPA Engenharia Indústria e Comércio Ltda., uma vez preenchidos os requisitos de admissibilidade previstos nos artigos 32, inciso II, e 34, caput e § 1º, da Lei 8.443/1992, para no mérito rejeitá-los;
9.2. notificar os embargantes desta decisão.

Embargos de declaração opostos contra acórdão que negou provimento a recursos de reconsideração anteriormente interpostos em face de deliberação que julgou as contas dos recorrentes irregulares, com condenação em débito e aplicação de sanções, em razão de irregularidades em contrato cujo objeto foi a execução dos serviços remanescentes da construção do lote 4 da Ferrovia Norte-Sul (FNS), em trecho compreendido entre o Pátio de Santa Izabel (GO) e o Pátio de Uruaçu (GO).

Valec Engenharia Construções e Ferrovias S.A.

3. Recorrentes: André Von Bentzeen Rodrigues (XXX.140.786-XX); Bruno Von Bentzeen Rodrigues (XXX.535.926-XX); SPA Engenharia Indústria e Comércio Ltda (25.707.134/0001-78).

Aroldo Cedraz.

13.1. Ministros presentes: Bruno Dantas (Presidente), Augusto Nardes, Aroldo Cedraz, Vital do Rêgo (Relator), Jorge Oliveira, Antonio Anastasia e Jhonatan de Jesus.
13.2. Ministro que alegou impedimento na Sessão: Aroldo Cedraz.
13.3. Ministros-Substitutos convocados: Marcos Bemquerer Costa e Weder de Oliveira.

Andre Von Bentzeen Rodrigues

VITAL DO RÊGO

Ministro Vital do Rêgo.

Trata-se de embargos de declaração opostos conjuntamente por André Von Bentzeen Rodrigues, Bruno Von Bentzeen Rodrigues e SPA Engenharia Indústria e Comércio Ltda. (peça 288) em face do Acórdão 2046/2022-TCU-Plenário, por meio do qual o Tribunal negou provimento a recursos de reconsideração anteriormente interpostos contra o Acórdão 930/2019-TCU-Plenário. 
Por intermédio da decisão de 2019, o Tribunal julgou irregulares as contas dos embargantes, condenando-os em débito solidariamente com outros responsáveis e lhes aplicando a multa do artigo 57 da Lei 8.4443/1992, bem como a pena de inabilitação para o exercício de cargo em comissão ou função de confiança no âmbito da administração pública pelo período de oito anos. 
Nesse momento, os recorrentes apresentam embargos de declaração, com fulcro no disposto no artigo 34 da Lei nº 8.443/92 e art. 287 do Regimento Interno da Corte de Contas, pelos fatos e fundamentos parcialmente transcritos a seguir, com os devidos ajustes de forma:
II - FUNDAMENTOS
Estabelece o artigo 287, do Regimento Interno, deste egrégio Tribunal, que os embargos de declaração poderão ser opostos com indicação de ponto obscuro, contraditório ou omisso. 
O v. acórdão apresenta vícios que precisam ser aclarados, conforme fatos e fundamentos ora apresentados. Referidos vícios decorrem, essencialmente, da análise do auditor da Secretaria de Recursos (SERUR) , bem como da vinculação do voto aos critérios obsoletos das auditorias que não analisam, efetivamente, a realidade existente. 
Conforme salientado no v. acórdão, a discussão acerca do suposto superfaturamento divide-se em " (i) a adequação do sistema Sicro e o uso do BDI desse sistema para o cálculo dos preços referenciais do contrato em análise (itens "d" e "g" do parágrafo 7) ; (ii) a necessidade de ajustes técnicos em algumas composições para o cálculo do preço de referência (item "e") ; e (iii) a viabilidade de adoção dos referenciais do Sicro de novembro 2004 para avaliar um contrato firmado em 24/12/2009, mas cujos preços originais eram do contrato anterior com data-base de 2004 (item "f") ". 
Quanto aos parâmetros do BDI e sua adequação ao SICRO, o v. acórdão é contraditório. 
Asseverou-se "as alegações recursais centram-se na diferença entre o BDI adotado pela Valec (40%) , pela contratada (42%) e o do próprio Sicro na data-base de 2004 (23,90%) ", bem como que pode haver uma distinção em relação aos limites dos sistemas referenciais na hipótese de ajuste ou particularidade da obra que tenham sido "justificado formalmente já durante a fase interna da licitação pela entidade que elabora o orçamento".  
A hipótese de não vinculação aos limites dos sistemas referenciais é exatamente a situação do presente caso, pois a VALEC, "durante a fase interna da licitação" apresentou, de forma justificada, que, em razão de ajustes e particularidades da obra, o BDI seria de 40%. 
O v. acórdão afirma expressamente ser possível que o órgão licitante não siga os limites dos sistemas referenciais. Aduz, ainda, que a VALEC, durante a fase interna, fixou o BDI em 40%, mas, na conclusão, afirma que somente o SICRO deve ser seguido. 
Evidencia-se a contradição do v. acórdão, pois a fixação do BDI em 40% atende exatamente a hipótese apresentada no próprio decisium, mas referida hipótese não foi acolhida. 
Necessária, portanto, ulterior manifestação acerca da possibilidade de aplicação do BDI da VALEC e não dos sistemas referenciais e o motivo da referida não aplicação ao presente caso. 
Imperioso também apontar vício do v. acórdão quanto à "viabilidade de adoção dos referenciais do Sicro de novembro 2004 para avaliar um contrato firmado em 24/12/2009". 
Asseverou-se que o argumento recursal seria frágil, pois "em se comparar valores executados em 2010 com a data base de 2004 cai por terra quando se imagina o que aconteceria se a primeira contratada tivesse assumido a obra até o final. Por certo, ela teria recebido os valores de 2004 acrescidos dos reajustes pelos serviços executados em 2010".  
O v. acórdão estabelece que a contratada original receberia os valores de 2004, devidamente reajustados. A SPA Engenharia, por imposição legal, foi contratada nas mesmas condições originais, ou seja, com preços de 2004, aos quais deveriam ser aplicados os reajustes contratuais. 
Contudo, apesar de seus próprios fundamentos, o v. acórdão, com base na auditoria da SERUR, aponta que deveriam ser aplicados somente os sistemas referenciais de 2004, esquecendo-se dos reajustes contratuais. 
Em síntese, mesmo que aplicados os valores referenciais de 2004, imperiosa a incidência dos reajustes contratuais. 
Vê-se que o v. acórdão é contraditório ao mencionar expressamente a possibilidade de aplicação dos reajustes ao contrato original, mas não os aplica ao contrato da SPA Engenharia que, por imposição legal, deve ser igual. 
Ademais, não se conhece a composição dos custos unitários da própria Valec, composição que é o parâmetro com o qual os preços da Constran e SPA devem ser comparados para apuração de suposto sobrepreço. Considerando que somente se tem conhecimento de preços de referência, impossível saber o preço do órgão licitante e, principalmente, do próprio valor de mercado. 
Necessária, portanto, ulterior manifestação acerca da possibilidade de aplicação dos reajustes contratuais aos preços dos sistemas referenciais e a respectiva quantificação. 
III - CONCLUSÃO 
Pelo exposto, requer sejam sanadas as contradições apontadas a fim de que sejam apreciados os fundamentos elencados  
Destaca-se, ainda, que os presentes embargos declaratórios não possuem qualquer caráter protelatório, sendo certo que visam sanar contradições presentes no v. acórdão. 
É o relatório.

Guilherme Dias Gontijo (OAB/MG 122.254).

Não atuou.

TOMADA DE CONTAS ESPECIAL. SUPERFATURAMENTO. LOTE 4 DA FERROVIA NORTE-SUL NO ESTADO DE GOIÁS. CONTRATO DO REMANESCENTE DAS OBRAS. CONTAS IRREGULARES. DÉBITO. MULTA. INABILITAÇÃO PARA O EXERCÍCIO DE CARGO DE EM COMISSÃO OU FUNÇÃO DE CONFIANÇA NO ÂMBITO DA ADMINISTRAÇÃO PÚBLICA. EMBARGOS DE DECLARAÇÃO EM RECURSOS DE RECONSIDERAÇÃO. ALEGAÇÕES DE CONTRADIÇÕES. CONHECIMENTO. REJEIÇÃO. CIÊNCIA.

TOMADA DE CONTAS ESPECIAL (TCE)

não atuou.

Em análise, embargos de declaração opostos pelos Srs. André Von Bentzeen Rodrigues e Bruno Von Bentzeen Rodrigues e pela SPA Engenharia Indústria e Comércio Ltda. em face do Acórdão 2046/2022-TCU-Plenário, por meio do qual o Tribunal negou provimento a recursos de reconsideração anteriormente interpostos contra o Acórdão 930/2019-TCU-Plenário.
Nessa decisão de 2019, o Tribunal julgou irregulares as contas dos embargantes, condenando-os em débito solidariamente com outros responsáveis e lhes aplicando a multa do art. 57 da Lei 8.4443/1992, bem como a pena de inabilitação para o exercício de cargo em comissão ou função de confiança no âmbito da Administração Pública pelo período de oito anos.
As irregularidades que ensejaram apuração de débito decorreram de superfaturamento no Contrato 60/2009, firmado entre a Valec Engenharia, Construções e Ferrovias S.A. (Valec) e a empresa SPA., cujo objeto foi a execução dos serviços remanescentes da construção do lote 4 da Ferrovia Norte-Sul (FNS) , em trecho compreendido entre o Pátio de Santa Izabel (GO) e o Pátio de Uruaçu (GO) . 
As condenações em débito envolveram: superfaturamento por preços excessivos, apurados no valor de R$ 65.428.768,93 (data-base 11/2004) ; superfaturamento por quantidades medidas e não executadas ou executadas com qualidade deficiente, no valor de R$ 7.406.394,50; e superfaturamento por serviços não conformes, no valor de R$ 464.041,06. 
Rememoro que, em relação ao superfaturamento de quantitativos e de serviços executados em desconformidade, este Tribunal excluiu a responsabilidade dos embargantes Srs. André Von Bentzeen Rodrigues e Bruno Von Bentzeen Rodrigues por essa parcela do débito, visto que não foi comprovada conduta alguma dos responsáveis nessas irregularidades.
No que diz respeito ao superfaturamento por preços excessivos, o acórdão recorrido examinou três pontos principais: (i) a adequação do sistema Sicro e o uso do BDI desse sistema para o cálculo dos preços referenciais do contrato em análise; (ii) a necessidade de ajustes técnicos em algumas composições para o cálculo do preço de referência; e (iii) a viabilidade de adoção dos referenciais do Sicro de novembro 2004 para avaliar um contrato firmado em 24/12/2009, mas cujos preços originais eram do contrato anterior com data-base de 2004.
Em apertada síntese, os embargantes apresentaram peça produzida conjuntamente com os seguintes apelos recursais:
Contradição 1:
Há afirmação expressa na decisão de que seria possível adotar valores acima dos preços referenciais ou de mercado, desde que houvesse justificativa para tanto, por meio da devida motivação durante a fase interna da licitação pela entidade que elabora o orçamento;
De outro modo, a mesma decisão teria afirmado que a Valec fixou o BDI em 40% durante a fase interna, mas na conclusão afirma que somente o valor do Sicro deveria ser adotado;
Os embargantes entendem que a fixação do BDI feita pela Valec na fase interna da licitação atenderia à tese do próprio acórdão, motivo pelo qual aponta contradição e solicita manifestação acerca da possibilidade de aplicação do BDI da Valec e não a taxa dos sistemas referenciais, bem como o motivo da referida não aplicação ao presente caso.
 Contradição 2:
Os embargantes usam a seguinte frase do voto da decisão para afirmar que o acórdão seria contraditório: 
49. Vejam que a fragilidade apontada em se comparar valores executados em 2010 com a data base de 2004 cai por terra quando se imagina o que aconteceria se a primeira contratada tivesse assumido a obra até o final. Por certo, ela teria recebido os valores de 2004 acrescidos dos reajustes pelos serviços executados em 2010.
Na visão da embargante, o acórdão seria contraditório porque aponta que deveriam ser aplicados somente os sistemas referenciais de 2004, mas esqueceu de aplicar os reajustes contratuais.
Repisa a frase de que "Vê-se que o v. acórdão é contraditório ao mencionar expressamente a possibilidade de aplicação dos reajustes ao contrato original, mas não os aplica ao contrato da SPA Engenharia que, por imposição legal, deve ser igual." 
Complementa que o sobrepreço somente poderia ser apurado se os preços da Valec fossem conhecidos, o que não seria o caso, e solicita manifestação acerca da possibilidade de aplicação dos reajustes contratuais aos preços dos sistemas referenciais e a respectiva quantificação.
Preliminarmente, conheço dos embargos, em face do preenchimento dos requisitos de admissibilidade. O recurso é tempestivo e atende ao disposto nos arts. 32, inciso II, e 34 da Lei 8.443/1992.
Antes de me pronunciar sobre o mérito, abordo discussão acerca da prescrição por ser matéria de ordem pública e em virtude da recente aprovação de normativo que passou a regulamentar a questão no TCU. 
Assim, as regras da Resolução TCU 344/2022 serão aqui consideradas, a fim de se formular juízo sobre a prescrição. Esse normativo estabelece que prescrevem em cinco anos as pretensões punitiva e ressarcitória (art. 2º) . Ademais, incide a prescrição intercorrente se o processo ficar paralisado por mais de três anos, pendente de julgamento ou despacho (art. 8º) .
O marco inicial da contagem dos prazos prescricionais está estabelecido no art. 4º dessa norma:
Art. 4° O prazo de prescrição será contado: 
I - da data em que as contas deveriam ter sido prestadas, no caso de omissão de prestação de contas; 
II - da data da apresentação da prestação de contas ao órgão competente para a sua análise inicial; 
III - do recebimento da denúncia ou da representação pelo Tribunal ou pelos órgãos de controle interno, quanto às apurações decorrentes de processos dessas naturezas; 
IV - da data do conhecimento da irregularidade ou do dano, quando constatados em fiscalização realizada pelo Tribunal, pelos órgãos de controle interno ou pelo próprio órgão ou entidade da Administração Pública onde ocorrer a irregularidade; 
V - do dia em que tiver cessado a permanência ou a continuidade, no caso de irregularidade permanente ou continuada.
No caso em tela, o termo inicial de contagem do prazo prescricional obedece ao inciso IV do artigo 4º da resolução e é diferente para cada irregularidade de superfaturamento, já que as irregularidades apuradas nessa tomada de contas especial aqui em fase de exame recursal foram assim conhecidas por este Tribunal:
superfaturamento por preços excessivos e por quantidades medidas e não executadas: relatório de auditoria de 4/8/2010 (TC Processo 011.287/2010-1: peça 2, p. 24 e 29) ;
superfaturamento por itens executados com qualidade deficiente, e por serviços não conformes: detectadas em auditoria sobre qualidade de obras ferroviárias em 1/2/2013 (TC Processo 038.702/2012-6: peça 40) ;
Por outro lado, a norma estabelece as seguintes causas interruptivas da prescrição:
Art. 5º A prescrição se interrompe: 
I - pela notificação, oitiva, citação ou audiência do responsável, inclusive por edital; 
II - por qualquer ato inequívoco de apuração do fato; 
III - por qualquer ato inequívoco de tentativa de solução conciliatória; 
IV - pela decisão condenatória recorrível.
Nesse contexto, verifico as seguintes causas interruptivas para cada irregularidade, entre outras aqui não listadas, até o momento em que ambas foram reunidas no bojo desta TCE:
superfaturamento por preços excessivos e por quantidades medidas e não executadas (TC Processo 011.287/2010-1) :
a.1) em 14/10/2010 houve a realização de audiências com as respectivas ciências de comunicação (peça 3, pp. 45/50 e peça 4, p.13) , hipótese prevista no inciso I do art. 5º da Resolução TCU 344/2022;
a.2) em 4/7/2012, houve acórdão para decidir agravo interposto pela Constran contra decisão em despacho que indeferiu pedido de redução de percentual de retenção em pagamentos, Acórdão 1704/2012-TCU-Plenário (peças 70) , hipótese prevista no inciso IV do art. 5º da Resolução TCU 344/2022; 
a.3) em 28/7/2014, foi realizada a instrução de mérito (peça 105) e conversão em TCE, hipótese prevista no inciso II do art. 5º da Resolução TCU 344/2022;
a.4) em 17/6/2015, foi prolatado o Acórdão 1498/2015-TCU-Plenário (peça 118) que deu origem a esta TCE, sentença condenatória recorrível, nos termos do inciso IV do art. 5º da Resolução TCU 344/2022;
superfaturamento por itens executados com qualidade deficiente, e por serviços não conformes (TC Processo 038.702/2012-6 - lote 4; processo consolidador TC Processo 033.220/2012-3 e posterior monitoramento dos resultados da fiscalização TC Processo 024.708/2014-3) : 
b.1) em 3/4/2013, foi prolatado o Acórdão 754/2013-TCU-Plenário, sentença condenatória recorrível, nos termos do inciso IV do art. 5º da Resolução TCU 344/2022;
b.2) em 7/5/2013, o processo foi apensado ao TC Processo 033.220/2012-3 para apuração em conjunto com os demais lotes de ferrovia, em cumprimento ao subitem 9.5 do Acórdão 754/2013-TCU-Plenário, processo consolidador da fiscalização realizada na qualidade das obras ferroviárias de vários lotes da Ferrovia Norte Sul (peça 54 do TC Processo 038.702/2012-6) ;
b.3) instrução em 11/11/2015 no bojo do TC Processo 033.220/2012-3 (peça 95) para apensamento ao processo TC Processo 024.708/2014-3 destinado ao monitoramento do Acórdão 754/2013-TCU-Plenário, hipótese prevista no inciso II do art. 5º da Resolução TCU 344/2022;
b.4) relatório de monitoramento (peça 58 do TC Processo 024.708/2014-3) concluído em 28/7/2015, hipótese prevista no inciso II do art. 5º da Resolução TCU 344/2022;
b.5) em 16/9/2015, foi prolatado o Acórdão 2313/2015-TCU-Plenário (peça 61 do TC Processo 024.708/2014-3) , sentença condenatória recorrível, nos termos do inciso IV do art. 5º da Resolução TCU 344/2022:
b.6) em 1/9/2017, houve instrução da unidade técnica (peça 47, p. 17 destes autos) apontando os débitos levantados na auditoria de qualidade de obras (serviços atestados e recebidos não conformes) , a serem tratados no âmbito da presente TCE, hipótese prevista no inciso II do art. 5º da Resolução TCU 344/2022;
Assim, após a junção das apurações das irregularidades de débito, uma em 17/6/2015 e a outra em 1/9/2017, as causas interruptivas começaram a correr em conjunto, no âmbito destes autos, consoante se detalha, entre outras não listadas por desnecessário: 
a) em 11/10/2017 houve decisão determinado a citação dos envolvidos bem como medidas de indisponibilidade de bens, Acórdão 2305/2017-TCU-Plenário (peça 57) , hipótese prevista no inciso IV do art. 5º da Resolução TCU 344/2022;
b) ciência do ofício de citação dos responsáveis em 30/10/2017 (peças 84, 86, 88) , hipótese prevista no inciso I do art. 5º da Resolução TCU 344/2022;
c) em 17/9/2018, houve instrução de mérito (peça 165) , hipótese prevista no inciso II do art. 5º da Resolução TCU 344/2022; 
d) em 24/9/2019, foi prolatado o Acórdão 930/2019-TCU-Plenário (peça 176) , sentença condenatória recorrível, nos termos do inciso IV do art. 5º da Resolução TCU 344/2022;
e) em 16/2/2020, foi realizada a instrução de mérito do recurso (peça 255) , hipótese prevista no inciso II do art. 5º da Resolução TCU 344/2022;
d) em 14/9/2022, foi prolatada a decisão de mérito do recurso, Acórdão 2046/2022-TCU-Plenário (peça 268) , sentença condenatória recorrível, nos termos do inciso IV do art. 5º da Resolução TCU 344/2022;
Nesse contexto, percebe-se que de acordo com as balizas da nova resolução, não se consuma prescrição quinquenal para as irregularidades avaliadas nestes autos.
Do mesmo modo, nos termos do artigo 8º da mesma resolução incide a prescrição intercorrente se o processo ficar paralisado por mais de três anos, aguardando julgamento ou despacho. Da leitura da linha do tempo acima descrita, comprova-se que não houve nenhum período com mais de três anos sem movimentação processual.
Como não houve incidência de nenhuma espécie de prescrição, prossigo com o exame da matéria.
II
Passo ao exame das contradições alegadas pelo recorrente.
Em sede de embargos de declaração, somente existe contradição passível de ser saneada quando os argumentos do juízo são incongruentes ou há conclusão ilógica em relação à fundamentação. 
Na primeira suposta contradição apontada, os embargantes consideraram duas ideias contidas no voto dissonantes e entenderam que seria uma contradição. A ideia 1 é a de que um ente da administração pública federal pode adotar preços acima dos valores referenciais desde que justifique essa escolha antes da contratação. A ideia 2 seria a de que a decisão teria afirmado que foi exatamente assim que a Valec procedeu pelo simples fato de o voto conter a informação de que o percentual de BDI adotado pela entidade durante a fase interna da licitação seria de 40%.
Conforme demonstrarei a seguir, não há como acolher a pretensa contradição. Os seguintes trechos do voto da decisão explicam a possível confusão feita pelos recorrentes acerca da questão:
27.	 Desde 2006 este TCU entende que cada empresa pode adotar o BDI que melhor lhe atenda, desde que o preço final por ela cobrado esteja dentro dos limites dos sistemas referenciais. Por certo, se houver qualquer ajuste ou particularidade da obra que justifique a adoção de valores acima dos preços de mercado, isso deve ser justificado formalmente já durante a fase interna da licitação pela entidade que elabora o orçamento ou até mesmo durante a apresentação das propostas pela empresa a ser contratada durante a fase externa da licitação, mediante impugnações ao edital.
28.	 Por certo, a jurisprudência deste TCU aceita valores acima dos preços referenciais mesmo após a fase de contratação, durante a fase de contraditório e ampla defesa, em fase posterior aos apontamentos iniciais das auditorias e trabalhos correlatos que realiza. No entanto, a motivação para adoção de preços superiores deve ser balizada na boa técnica e ter pertinência metodológica.
29.	De todo modo, ao calcular seu preço referencial, este TCU adota também os BDI referenciais tanto dos sistemas que utiliza quanto aqueles ditados por seus acórdãos que estudaram o tema ao longo do tempo. Assim, não há óbice em uma empresa utilizar o BDI que preferir, desde que os preços do contrato sejam mantidos dentro dos patamares de referência ao longo da execução de um contrato, sem prejuízo de esse percentual ser ajustado caso haja motivação devidamente comprovada.
Assinalo que não há contradição porque nenhum trecho da decisão afirma ou sugere que a Valec motivou ou validou devidamente o percentual de BDI de 40% por ela adotado ao elaborar o orçamento base para a licitação.
Muito pelo contrário, um órgão ou entidade quando elabora os preços de uma licitação deve obrigatoriamente se basear em valores referenciais ou de mercado, justificando a não adoção destes com as devidas motivações, aí incluído o BDI adotado.
O que este TCU vem afirmando a todo tempo nesta situação concreta é a que as justificativas da própria Valec para a adoção daquele BDI não poderiam ser aceitas, tanto que as análises adotam como paradigma o BDI do sistema referencial.
Como o preço é a soma do custo direto mais a taxa de BDI, o voto foi claro ao afirmar: "No entanto, a motivação para adoção de preços superiores deve ser balizada na boa técnica e ter pertinência metodológica." Não houve por parte da Valec a apresentação desses requisitos ao adotar a taxa correspondente em seu orçamento base. Resta claro que a taxa daquela entidade não foi aceita tanto no mérito quanto na fase recursal.
Em relação à segunda contradição, parece haver uma confusão de entendimento por parte dos embargantes. A peça recursal afirma que a decisão entende ser possível aplicar reajustamento ao contrato original, ajuste pretérito ao firmado pela SPA, ao passo que não aplicou o reajustamento ao contrato por ela celebrado. 
Ao compulsar a decisão, não há sequer uma frase ou fundamento que obstaculize a aplicação de reajustamento ao Contrato 60/2009. A embargante leva a crer, na cadência do histórico por ela traçado, que este TCU não teria aplicado reajustamento de seus preços para o cálculo do valor o débito, o que não é o caso, consoante transcrevo literalmente da peça recursal:
Vê-se que o v. acórdão é contraditório ao mencionar expressamente a possibilidade de aplicação dos reajustes ao contrato original, mas não os aplica ao contrato da SPA Engenharia que, por imposição legal, deve ser igual.
Na verdade, o que o acórdão recorrido impossibilitou foi a revisão da metodologia utilizada na decisão de mérito que considera que os preços referenciais teriam como base a data do contrato original (2004) e não aqueles contidos no Sicro de 2009, momento em que houve a contratação do remanescente de obra. As razões de assim decidir estão colocadas no acórdão embargado, não havendo motivo para revisitar o tema, posto que não se rediscute mérito em sede de embargos.   
Até o pedido final dos recorrentes já sugere rediscussão da matéria: "solicita manifestação acerca da possibilidade de aplicação dos reajustes contratuais aos preços dos sistemas referenciais e a respectiva quantificação."
Essa questão já foi por duas vezes decidida pelo TCU nos Acórdãos 930/2019 e 2.046/2022, ambos do Plenário. A metodologia de cálculo usada nessas decisões vem sendo utilizada ao longo dos anos, é validada pela boa técnica e não pode ser modificada pelo simples fato de que a alteração na forma de cálculo poderia vir a beneficiar uma das partes, seja a administração seja o contratado. 
Da leitura dos apelos recursais, percebe-se que o recorrente classifica como contradição, equivocadamente, o fato de a fundamentação do acórdão embargado não ter adotado o que ele considerou adequado na fase instrutória do processo.
Diante do que expus, não foi apontada nenhuma ideia ou argumento que estivesse em oposição à fundamentação do próprio julgado, razão pela qual rejeito as alegações de contradição.
Reforço que não constitui contradição a adoção de entendimento diverso do proferido pela parte, segundo seus próprios critérios de justiça e de acordo com sua particular interpretação das leis e da jurisprudência. Contradição em sede de embargos não significa discordar da tese da decisão. 
Em face do que relatei, rejeito os embargos de declaração opostos pelos Srs. André Von Bentzeen Rodrigues, Bruno Von Bentzeen Rodrigues e SPA Engenharia Indústria e Comércio Ltda.
Ante o exposto, manifestome para que o Tribunal aprove o acórdão que ora submeto à deliberação deste Colegiado.
TCU, Sala das Sessões, em 29 de março de 2023.
Ministro VITAL DO RÊGO 
Relator